臺灣花蓮地方法院民事判決　　　　　　　95年度簡上字第27號
上　訴　人　白蕙綺（原名：白利友）
訴訟代理人　俞建界律師
被上訴人　　甲○○
訴訟代理人　張秉正律師
上列當事人間請求給付會款事件，上訴人對於中華民國95年5月2
3日本院玉里簡易庭94年度玉簡字第33號第一審判決提起上訴，
本院於96年5月1日言詞辯論終結，判決如下：
    主  文
上訴駁回。
第二審訴訟費用由上訴人負擔。
    事 實 及 理 由
壹、兩造爭執要旨：
一、被上訴人起訴主張：
  (一)被上訴人單獨參加訴外人乙○○所召集，會期自民國83 年6
    月20日起至87年5月20日止，每會新台幣（下同）3萬元，連
    同會首共48人，約定每月20日開標之互助會（下稱甲會）；
    又另與上訴人共同以「甲○○」、「小秋」（即上訴人）名
    義各登記一會，參加乙○○所召集，會期自84年8月5日起至
    87年12月5日止，連同會首共41會，每會3萬元之互助會（下
    稱乙會）。嗣兩造分別於85年1月9日、同年10月8日各以「
    甲○○」、「小秋」名義標得乙會，會款分別為92萬元、96
    萬2千元，並均已平分會款。
  (二)嗣乙○○於86年5月間倒甲、乙兩會，兩造就乙會而言，均
    屬已得標會員，依互助會之約定已得標會員每月應繳3萬元
    會款予乙○○，上訴人遂於85年10月8日得標時，簽發面額
    各3 萬元，共17紙之本票（面額共計51萬元，下稱系爭本票
    ）予乙○○，惟迄未清償；而被上訴人就甲會而言，尚屬未
    得標會員，乙○○應給付會款予被上訴人，乙○○遂以被上
    訴人乙會得標後應繳納之會款與乙○○所積欠被上訴人之甲
    會未得標會款相互抵銷後，乙○○尚應給付被上訴人會款51
    萬元，故乙○○將其對上訴人之乙會會款債權讓與被上訴人
    ，並將系爭本票交付被上訴人。詎料，上訴人並未按月繳清
    各該月之應繳會款，迄今僅給付被上訴人18萬元，扣除被上
    訴人已返還與上開金額相當之本票6紙及上訴人藉故取回之
    本票1紙，被上訴人尚持有上訴人所開立之本票10紙，即上
    訴人尚積欠會款30萬元未給付，被上訴人爰以準備書狀繕本
    之送達作為債權讓與之通知，並依會款請求權及債權讓與之
    法律關係，請求上訴人給付會款30萬元及自準備書狀繕本送
    達翌日即95年2月11日起至清償日止，按年息百分之五計算
    之利息。（原審為被上訴人全部勝訴之判決，上訴人聲明不
    服，提起上訴）。
  (三)並答辯聲明：上訴駁回。
二、上訴人固就其標得乙會，因而簽發系爭本票交予訴外人乙○
    ○，作為得標後應繳納之會款依據，且被上訴人另就甲會跟
    有一會乙節不予爭執，惟辯稱：系爭本票既係上訴人所簽發
    作為得標後應繳會款之本票，則乙○○倒會後，上訴人即負
    有繳清乙會會款，並將該會款平均交付於未得標會員之義務
    ，乙○○無權將系爭本票之會款債權轉讓予被上訴人，故上
    訴人並未積欠被上訴人任何款項。退步言之，縱認乙○○有
    權將系爭本票之會款債權轉讓予被上訴人，惟因兩造共同向
    鐵路局租倉庫，被上訴人依約應給付租金及水電費，共計19
    3,793元，迄今仍未給付，爰主張以該193,793元，與上訴人
    所積欠之會款債務相抵銷等語置辯。並上訴聲明：(一)原判決
    廢棄；(二)上開廢棄部分，被上訴人於第一審之訴駁回。
貳、本件經兩造整理並協議簡化爭點結果，兩造同意本件爭點限
    縮為：(一)上訴人有無積欠被上訴人款項？(二)上訴人主張依兩
    造共同向鐵路局承租倉庫之約定，得向被上訴人請求分擔租
    金、水電費共新台幣193,793元，並主張與本件會款相抵銷
    ，有無理由？
參、本院之判斷：
一、按民法債編修正施行前發生者，除本施行法有特別規定外，
    不適用修正施行後之規定，民法債編施行法第1條定有明文
    。查現行民法債編第19節之1合會之相關規定（即民法第709
    條之1至709條之9），係於89年4月21日修正公布，自同年5
    月5日施行，是上開規定對於民法債編修正施行前所成立之
    合會關係，自無適用餘地。又按民法上開有關合會之規定公
    布前，民間合會性質乃會首與會員間之債權債務關係，會員
    相互間除有特約外，不發生債權債務關係。本件訴外人乙○
    ○所召集之甲會及乙會分別成立於83年、84年間，即89年5
    月5日民法債編修正施行前，為兩造所不爭執，則依前開說
    明，系爭合會之法律關係應依民法債編修正施行前之見解，
    即認為係屬會員與會首間之債權、債務契約，會員與會員間
    並無法律關係存在，先予敘明。
二、復按債權人得將債權讓與第三人，又債權之讓與非經讓與人
    或受讓人通知債務人，對於債務人不生效力，民法第294條
    第1項、第297條第1項前段定有明文。經查，上訴人就乙會
    係屬已得標會員，得標後應給付會首乙○○會款51萬元，並
    因而簽發面額各3萬元、共17紙之本票交予會首乙○○之事
    實，為上訴人在庭所不爭執，又會首乙○○業將其對上訴人
    51萬元之會款債權及本票債權讓與予被上訴人乙節，亦經證
    人乙○○於原審證述綦詳（見原審卷第76頁），足認會首乙
    ○○對上訴人確有51萬元之會款債權存在，並業將其對上訴
    人之51萬元會款債權讓與予被上訴人，則會首乙○○對上訴
    人之會款債權，於債權受讓人即被上訴人於原審以準備書狀
    繕本之送達通知上訴人時，已生債權讓與之效力，該會款債
    權債務關係即存在於兩造之間，被上訴人自得本於其所受讓
    之會款債權，請求上訴人給付會款30萬元。上訴人抗辯其未
    積欠被上訴人任何款項，即非可採。上訴人另辯稱其所簽發
    之系爭本票及乙會應繳會款，係為給付乙會未得標會員，會
    首乙○○不得自行將乙會會款債權讓與給被上訴人，否則其
    他未得標會員會向其請求會款等語，然本件合會關係無民法
    修正後合會乙節規定之適用，其法律關係存在於會首與會員
    之間，會員與會員間並無法律關係存在乙節，已如前述，則
    乙會會首乙○○倒會後，乙○○本於其與會員之合會關係，
    將其對已得標之上訴人之會款債權讓與予被上訴人，於法並
    無不合，無待上訴人同意與否而相歧，乙會未得標會員亦得
    本於合會關係，請求會首乙○○、而非上訴人給付會款，換
    言之，乙會已得標之上訴人與未得標會員既無法律關係存在
    ，上訴人對其餘未得標之乙會會員自無給付會款之義務，是
    上訴人前開所辯，洵無可取。
三、次按二人互負債務，而其給付種類相同，並均屆清償期者，
    各得以其債務，與他方之債務，互為抵銷，民法第334條定
    有明文。本件上訴人主張其與被上訴人共同以上訴人之名義
    標租鐵路局玉里車站倉庫（下稱系爭倉庫）作為商業使用，
    並約定租金5,000元及水電費由兩造平均分擔，故被上訴人
    尚應給付其193,793元等語，為被上訴人所否認，依舉證責
    任分配之原則，上訴人自應就兩造存在上開約定之事實，負
    舉證責任。惟查，上訴人就兩造共同向鐵路局承租系爭倉庫
    之事實，於本院審理時自承沒有證據證明有共同承租之事實
    （見本院卷第22頁），本院自難採信上訴人所指兩造共同承
    租系爭倉庫之約定。至兩造是否有分擔租金及水電費之約定
    ，被上訴人於原審雖自承確實有使系爭倉庫屋簷一小部份，
    然被上訴人主張係上訴人無償提供使用，而上訴人除提出被
    上訴人使用系爭倉庫之照片及系爭倉庫水電租金等花費明細
    表外，並未舉他證以實其說，本院自難僅憑被上訴人確有使
    用系爭倉庫乙節，遽認兩造間有分擔系爭倉庫租金及水電費
    之約定存在，是上訴人此部分主張，本院亦難憑採。則兩造
    間既無互負債務之情事，上訴人前開抵銷之抗辯，於法即屬
    無據。
四、至上訴人訴訟代理人雖具狀爭執甲會係兩造共同參加一會，
    非被上訴人單獨參加等語，然上訴人於本院審理時業已自認
    被上訴人就乙○○所召集之甲會有另外跟一會（見本院卷第
    23頁），且證人即會首乙○○於原審亦到庭結證稱：我有起
    甲、乙兩會，就甲會部分，被上訴人跟一個會，還是活會，
    乙會部分，兩造各跟一會，我只知道他們兩人彙算的結果，
    就是上訴人要給我51萬元，開17張本票給我，我把這51 萬
    元債權讓與給被上訴人之後，我就不需要給被上訴人甲會活
    會的錢等語明確（見原審卷第76頁），而證人乙○○所述其
    等經彙算之後，由乙○○將系爭51萬元會款債權讓與被上訴
    人，三人間之會款債權、債務即已結清之情節，與被上訴人
    主張之金額（即就甲會部分至乙○○停會為止，被上訴人已
    繳納36期會款共計108萬元〈3萬元×36期＝108萬元〉，故
    乙○○應給付被上訴人108萬元，而被上訴人就乙會部分，
    至乙○○停會為止，尚有19期會款共計57萬元尚未繳納〈3
    萬元×19期＝57萬元〉，相互扣抵後，乙○○仍應再給付被
    上訴人51萬元），互核亦屬相符，參以上訴人於本院審理時
    陳稱：被上訴人對乙○○所召集之甲會有另外跟一會，但那
    是被上訴人與乙○○債權債務關係，與我無關等語（見本院
    卷第23頁），堪信被上訴人所為其單獨參加甲會之主張為實
    在，此外，上訴人復未舉證證明其自認與事實不符，自不容
    上訴人事後翻異前詞，逕行撤銷其自認，是上訴人此部分之
    抗辯，亦非可採。
五、綜上所述，上訴人對乙○○所召集之乙會會款債務30萬元，
    既尚未清償，上訴人復未能舉證證明被上訴人應負擔系爭倉
    庫租金及水電費債務193,793元，從而，被上訴人本於其受
    讓乙○○對上訴人之乙會會款債權，而依會款請求權及債權
    讓與之法律關係，請求上訴人給付30萬元，及自準備書狀繕
    本送達之翌日即95年2月11日起至清償日止，按年息百分之
    五計算之利息，為有理由，應予准許。原審為上訴人敗訴之
    判決，並依職權宣告假執行，於法並無違誤。上訴意旨指摘
    原判決不當，求予廢棄改判，為無理由，應予駁回。
六、又上訴人一再聲請本院傳喚證人林金號、洪素玉草、王吉鐘
    等乙會未得標會員，欲證明其所簽發之系爭本票係欲清償上
    開乙會未得標會員，而非被上訴人等語，惟縱使乙○○確實
    積欠上開乙會未得標會員會款乙事屬實，然基於本件合會關
    係為會員與會首間締結之契約，債權債務關係僅存在於會首
    與會員之間，會員間並無權利義務之關係，上訴人對乙會未
    得標會員，並不負清償會款之義務，亦無礙於乙○○將乙會
    會款債權讓與予被上訴人，俱如前述，上訴人自不能以上開
    未得標會員之會款未獲清償，據以作為拒絕給付被上訴人30
    萬元會款之依據，是本院因認無調查證人林金號、洪素玉草
    、王吉鐘之必要，附此敘明。
肆、本件事證已臻明確，兩造其餘攻擊防禦方法及舉證，核與判
    決結果不生影響，爰不逐一審酌論列，併此敘明。
伍、據上論結，本件上訴為無理由，依民事訴訟法第436條之1第
    3項、第449條第1項、第78條，判決如主文。
中　　華　　民　　國　　96　　年　　5 　　月　　15　　日
                     臺灣花蓮地方法院民事庭
                         審判長法官　林碧玲
                  　     法      官　楊碧惠
                 　      法    　官　陳燁真
以上正本證明係照原本作成。
本判決不得上訴。
中　　華　　民　　國　　96　　年　　5 　　月　　15　　日
                    　   法院書記官  唐千惠
